臺灣高等法院臺南分院刑事裁定
111年度毒抗字第272號
抗  告  人  臺灣臺南地方檢察署檢察官
被      告  陳冠勳




上列抗告人因聲請觀察、勒戒案件，不服臺灣臺南地方法院中華
民國111年3月9日裁定(111年度毒聲字第217號)，提起抗告，本
院裁定如下：
    主  文
抗告駁回。
    理  由
一、原裁定意旨略以：本件被告甲○○於民國110年8月11日22時許
    ，在臺南市○區○○路0段000號地下室0樓施用甲基安非他命1
    次之事實，固據被告供明在卷，並有卷附毒品案件尿液編號
    與姓名對照表、濫用藥物尿液檢驗結果報告可以佐證。惟本
    件被告並無施用毒品前科犯行，有卷附臺灣高等法院被告前
    案紀錄表可憑。本件復係因被告主動撥打電話報案，亦據被
    告及警方到場時在場之劉赫於警詢中供明在卷，並有卷附臺
    南市政府警察局第一分局刑事案件報告書可憑。毒品危害防
    制條例修法後既已賦予檢察官視個案不同而為觀察、勒戒或
    附條件緩起訴（含戒癮或毋庸戒癮之條件）之裁量，復涉施
    用毒品者人身自由之剝奪及受多元處遇之選擇，攸關被告權
    益。從而，審酌個案情形，參諸卷內並無聲請人如何衡酌經
    由多元化之處遇達成被告戒除毒癮目的之裁量依據，認檢察
    官未及審酌被告有無不適合附命完成戒癮治療等緩起訴處分
    之情形，而逕予裁定觀察、勒戒，對被告尚屬不利或有失公
    平，爰審酌個案情形為兼顧被告得獲多元處遇之權益保障，
    裁定駁回本件聲請等語。
二、檢察官抗告意旨略以：㈠、按97年4月30日修正公布、現行有
    效之毒品危害防制條例第24條第1項，採行「觀察、勒戒」
    與「緩起訴之戒癮治療」並行之雙軌模式，並無「緩起訴之
    戒癮治療」應優先於「觀察、勒戒」的強制規定，但檢察官
    適用刑事訴訟法第253條之1第1項及第253條之2對被告為緩
    起訴處分時，另應「參酌刑法第57條所列事項及公共利益之
    維護」，並「認以緩起訴為適當」者，始得為之。可認檢察
    官應以向法院聲請觀察、勒戒為原則，於例外符合上揭緩起
    訴處分之要件時，始得另為附命完成戒癮治療之緩起訴處分
    。而檢察官是否適用該規定對被告為緩起訴處分，自得本於
    上開規定及立法目的，妥為斟酌、裁量，始予決定。被告並
    非當然享有為附命完成戒癮治療之緩起訴處分之權利，被告
    縱提出該項聲請，亦僅在促請檢察官注意得否予以適用，檢
    察官並不受被告聲請之拘束。是檢察官就此裁量權之行使苟
    無濫用或不當情形，自不得任意指為違法（最高法院103年
    度台上字第2464號判決意旨參照）。且其裁量之結果，如認
    適於對被告為緩起訴處分者，固須於緩起訴處分中說明其判
    斷之依據，惟其如認為應向法院聲請觀察、勒戒者，此時因
    係適用原則而非例外，自無需贅語交代不適於為緩起訴處分
    之理由。再者，毒品危害防制條例所規定之觀察、勒戒處分
    ，其立法意旨在幫助施用毒品者戒除毒癮，該處分之性質非
    為懲戒行為人，而係為消滅行為人再次施用毒品之危險性，
    目的在戒除行為人施用毒品之身癮及心癮措施；觀察、勒戒
    係導入一療程觀念，針對行為人將來之危險所為預防、矯治
    措施之保安處分，以達教化與治療之目的，可謂刑罰之補充
    制度，從而，毒品危害防制條例本身所規定之觀察、勒戒及
    強制戒治等保安處分，雖兼具剝奪自由權利之性質，卻有刑
    罰不可替代之教化治療作用，是對於施毒者有利或不利之認
    定，端在何種程序可以幫助施用毒品之人戒除施用毒品之行
    為，尚非由法院逕行認定緩起訴戒癮治療係對施用毒品者較
    為有利。承上說明，抗告法院原則上應尊重檢察官職權之行
    使，僅就抗告意旨所指事項為有限之低密度審查，除檢察官
    之判斷有違背法令、事實認定有誤或其裁量有重大明顯瑕疵
    外，尚不得任意指為違法。㈡、檢察官審酌本案全案卷證資
    料後，依法對被告甲○○聲請觀察、勒戒，並無判斷有違背法
    令、事實認定有誤或其裁量有重大明顯瑕疵之情事，法院僅
    得依法裁定被告令入勒戒處所執行觀察、勒戒，並無越權代
    替檢察官審酌及決定被告處遇方式之餘地，原審裁定駁回觀
    察、勒戒之聲請，難認適法。再者，被告前涉犯多起刑事案
    件，經臺灣臺南地方檢察署檢察官依法偵辦中，有臺南市政
    府警察局第一分局南市警一偵字第1100496058號刑事案件報
    告書及全國刑案資料查註表存卷足佐。是若對被告為附命戒
    癮治療緩起訴處分，被告將來無法完成戒癮治療而遭撤銷緩
    起訴處分之可能性極高，難認本案被告以緩起訴處分附命戒
    癮治療為適當，是請撤銷原裁定，另為適當之裁定等語。　
    　
三、按犯毒品危害防制條例第10條第1項、第2項施用第一級、第
    二級毒品罪者，檢察官應聲請法院裁定，或少年法院（地方
    法院少年法庭）應先裁定，令被告或少年入勒戒處所觀察、
    勒戒，其期間不得逾2月，毒品危害防制條例第20條第1項定
    有明文；又毒品危害防制條例第24條第1項規定：「本法第2
    0條第1項之程序，於檢察官先依刑事訴訟法第253條之1第1
    項、第253條之2之規定，為附命完成戒癮治療之緩起訴處分
    時，不適用之」。對於「初犯」及「5年後再犯」毒癮治療
    方式，採行「觀察、勒戒」與「緩起訴之戒癮治療」並行之
    雙軌模式。又毒品危害防制條例規定之觀察、勒戒處分，係
    一種針對受處分人將來之危險所為預防、矯正措施之保安處
    分，目的係為斷絕施用毒品者之身癮及心癮，並屬強制規定
    。而該觀察勒戒之程式，僅於下開可排除適用外：⒈依據毒
    品危害防制條例第24條第1項規定，於檢察官先依刑事訴訟
    法第253條之1第1項、第253條之2之規定，為附命完成戒癮
    治療之緩起訴處分時，不適用之；⒉或犯第10條之罪者，於
    犯罪未發覺前，自動向行政院衛生署指定之醫療機構請求治
    療，醫療機構依據毒品危害防制條例第21條第1項規定，免
    將請求治療者送法院或檢察機關等情；其餘就初犯或觀察勒
    戒、強制戒治執行完畢5年後（即修正後之3年後）再犯施用
    毒品罪之行為人，犯毒品危害防制條例第10條之罪者，檢察
    官即應向法院提出聲請裁定其入勒戒處所觀察、勒戒，且凡
    經檢察官聲請，法院亦僅得依法裁定令入勒戒處所執行觀察
    、勒戒，以查其是否仍有施用毒品傾向，並據以斷定幫助受
    處分人徹底戒毒之方法，尚無自由斟酌以其他方式替代之權
    ，亦無因受處分人之個人或家庭因素而免予執行之餘地。然
    所謂戒癮治療計畫，係法務部基於防制毒品危害之刑事政策
    與毒品危害防制條例第24條鑑於對於若干施用毒品者若僅施
    以徒刑不足以斷絕毒癮之規範本旨，乃令檢察機關與行政院
    衛生褔利部合作，由檢察官審酌個案情形，援引毒品危害防
    制條例第24條，改以緩起訴處分方式轉介毒品施用者前往醫
    療院所治療。惟是否給予被告為附命完成戒癮治療之緩起訴
    處分，要屬檢察官之職權，而法院原則上應尊重檢察官職權
    之行使，僅就檢察官之判斷有違背法令、事實認定有誤或其
    他裁量重大明顯瑕疵等事項，予以有限之低密度審查，尚不
    得任意指為違法。再按行政院依毒品危害防制條例第24條第
    3項授權而訂定「毒品戒癮治療實施辦法及完成治療認定標
    準」（下稱戒癮治療認定標準），已明定戒癮治療之實施對
    象，為施用第一級及第二級毒品者（第2條第1項）；被告有
    下列情事之一時，不適合為附命完成戒癮治療之緩起訴處分
    。但無礙其完成戒癮治療之期程者，不在此限：一、緩起訴
    處分前，因故意犯他罪，經檢察官提起公訴或判決有罪確定
    。二、緩起訴處分前，另案撤銷假釋，等待入監服刑。三、
    緩起訴處分前，另案羈押或執行有期徒刑（第2條第2項）；
    檢察官為緩起訴處分前，應得參加戒癮治療被告之同意，並
    向其說明完成戒癮治療應遵守事項後，指定其前往治療機構
    參加戒癮治療（第6條第1項）；被告經檢察官依毒品危害防
    制條例第24條第1項及刑事訴訟法第253條之1第1項、第253
    條之2之規定，為附命完成戒癮治療之緩起訴處分時，應遵
    行下列事項：一、至指定之治療機構，接受戒癮治療，至完
    成戒癮治療為止。二、遵守治療機構之指定日期，前往接受
    藥物治療、心理治療或社會復健治療。三、其他經檢察官依
    刑事訴訟法第253條之2第1項各款規定命其應遵守或履行之
    事項（第11條）。換言之，檢察官對於「初犯」及「5年後
    再犯」之毒癮治療方式，得依職權斟酌個案具體情節，裁量
    採行「緩起訴之戒癮治療」或「聲請法院裁准觀察、勒戒」
    。惟此一裁量權之行使，並非毫無節制，在裁量決定過程中
    ，除不得逾越法定之裁量範圍（裁量逾越），並應符合法規
    授權之目的（裁量濫用），且不得有消極不行使裁量權（裁
    量怠惰）之情事。亦即須為「合義務性裁量」，在禁止恣意
    之前提下，俾求符合平等對待原則，並實踐個案正義，此為
    立法者對於施用毒品者之人身自由所為之制度性保障。毒品
    危害防制條例已明文賦予檢察官就是否給予被告戒癮治療的
    緩起訴處分有裁量權，檢察官自應妥適審查被告是否符合緩
    起訴的要件而為決定；如所為裁量有濫用或怠於行使裁量權
    的瑕疵，自得為司法審查的對象。因此，檢察官依法妥適行
    使裁量權始為法院所應尊重裁量結果之前提基礎。
四、經查：　　
㈠、本件被告基於施用第二級毒品甲基安非他命之犯意，於110年
    8月11日22時許，在臺南市○區○○路0段000號地下室0樓施用
    甲基安非他命1次之事實，業據被告於警詢時坦承不諱（見
    警卷第13頁)。又警方於110年8月12日19時20分許，經被告
    同意採尿送驗，結果呈甲基安非他命陽性反應乙情，有勘察
    採證同意書、臺南市政府警察局第一分局毒品案件尿液編號
    與姓名對照表及臺南市衛生局濫用藥物尿液檢驗結果報告(
    見警卷第49、51頁；毒偵卷第19頁)在卷可稽。綜上，堪認
    被告確有於前揭時、地，施用第二級毒品甲基安非他命1次
    之行為，洵堪認定。
㈡、本件被告並無施用毒品前科犯行，亦無戒癮治療認定標準第2
    項各款所列不適合為附命完成戒癮治療之緩起訴處分之情事
    （按被告雖因詐欺案件，於102年4月1日經臺灣臺南地方法
    院以101年度簡字第1438號刑事判決，判處有期徒刑3月，緩
    刑2年確定，惟嗣因緩刑期滿，緩刑之宣告未經撤銷，其刑
    之宣告已失其效力)，有臺灣高等法院被告前案紀錄表（見
    本院卷第21-22頁)附卷可稽。再者，本件復係因被告主動撥
    打電話報案而經警查獲，亦據被告及警方到場時在場之證人
    劉赫於警詢中供明在卷（見警卷第11、25-26頁)，並有臺南
    市政府警察局第一分局刑事案件報告書(見毒偵卷第3-5頁)
    在卷可憑。因此，檢察官自應斟酌、評估施用毒品者之成癮
    性、施用動機或生活環境等相關因素，裁量對抗告人施以「
    附命完成戒癮治療緩起訴處分」或「觀察、勒戒或強制戒治
    」之治療模式。惟觀之本件偵查全卷，檢察官除發函請臺南
    市政府警察局第一分局檢送正確之尿液檢驗報告到署外，並
    未通知被告到庭告知、詢問是否接受附戒癮治療緩起訴處分
    之旨，卷內亦無「未能施行戒癮治療之理由檢視表」以載明
    被告不適合附戒癮治療緩起訴之理由，亦未見其他檢察官認
    經其審酌後認被告不適合附戒癮治療緩起訴之事證，且觀之
    檢察官聲請書，檢察官並未斟酌上開情事，亦未說明裁量所
    憑之依據及理由，即認被告不適宜為附戒癮治療緩起訴，聲
    請裁定將被告送觀察勒戒，難認符合平等對待原則，並實踐
    個案正義，因認檢察官就本件所為之裁量，顯有瑕疵，並非
    適法。
五、綜上所述，檢察官向原審法院聲請裁定將被告送勒戒處所施
    以觀察、勒戒，其裁量之程序有明顯瑕疵，足以影響被告是
    否因此得為戒癮治療之處遇，即便法院就此原則上應為低密
    度審查，並尊重檢察官之職權行使，但仍無法治癒此項裁量
    瑕疵。從而，原審裁定駁回檢察官之聲請，其認事用法並無
    違誤，抗告意旨猶執前詞指摘原裁定不當，為無理由，應予
    駁回。　　　
中　　華　　民　　國　　111 　年　　4 　　月　　7 　　日
                  刑事第四庭    審判長法　官  郭玫利
                                      法　官  曾子珍
                                      法　官  陳金虎
以上正本證明與原本無異。
不得再抗告。
　　　　　　　　　　　　　　　　　　　書記官　蘇文儀　　
中　　華　　民　　國　　111 　年　　4 　　月　　7 　　日